【裁判字號】    90,交抗,245
【裁判日期】    900803
【裁判案由】    違反道路交通管理處罰條例
【裁判全文】
臺灣高等法院交通事件裁定                      九十年度交抗字第二四五號
五號抗  告  人  交通部公路局台北區監理所
    即移
    受 處 分人  坪林汽車貨運有限公司
    代  表  人  甲○○
右抗告人因受處分人違反道路交通管理處罰條例案件，不服臺灣板橋地方法院中華民
國九十年六月六日裁定（九十年度交聲字第四一０號），提起抗告，本院裁定如左：
    主  文
抗告駁回。
    理  由
一、抗告意旨略以：依道路交通管理處罰條例第四十條第一項規定汽車駕駛人，行車
    速度，超過規定之最高時速，‧‧‧處四百元以上八百元以下罰鍰。又依違反道
    路交通管理事件統一裁罰標準及處理細則第二十三條第一項第五款規定，以科學
    儀器取得違規之證據資料，足資認定其違規事實者得逕行舉發之。另第十一條第
    一項第二款規定，逕行舉發者，‧‧‧由舉發機關送達被通之人。本所已再向桃
    園縣警察局提出申請，請其提供送達情形及採證相片。本所爰依道路交通管理處
    罰條例第四十條第一項規定處罰鍰新台幣二千四百元整，應無違誤云云。
二、經查：
(一)、本件原處分機關以民國（下同）八十八年五月二十八日十四時四十分許，在省道
    臺十五線三十一‧六公里處，查獲受處分人公司所有車號：FH-727號營業大貨車
    ，因行車超速，為桃園縣警察局交通隊舉發（舉發通知單案號：桃警行交相字
    第03Ｚ000000000號）之違規事由，依據道路交通管理處罰條例第四十條第一項規
    定，裁處受處分人罰鍰新台幣二千四百元。
(二)、受處分人異議理由略以：「本公司如有任何違規事情一定會繳納罰鍰，但須有證
    明之文件。但民國八十八年度、八十九年度都未有收到違規通知單，且八十八、
    八十九年驗車都未告知違規，九十年五月九日到監理所未看到照片，本公司如有
    違規都會正常繳違規罰鍰，但此一事件本公司未收到任何違規單，而如今又要加
    罰，實難心服，請查明，本公司願交一千二百元之罰鍰」等語。
(三)、原審以：「違反道路交通管理事件統一裁罰標準及處理細則第二條規定之裁罰分
    類標準表，各分為期限內繳納與逾期繳納或經逕行裁決處罰者而各異裁罰標準。
    本件異議人是否合法收受原舉發機關（警察機關）所發違反如上所示裁決所據之
    舉發通知單，事涉得否於期限內到案，而逕依前述標準表為最低度裁罰之行政處
    遇。原處分機關檢送卷證資料中，並無任何足資證明該等舉發通知，已為合法送
    達之證明文書或證據，是否因行政機關（原舉發機關、送達機關、原處分機關）
    等行政上之疏失，而未為合法送達，而將此等不利益之結果轉嫁予異議人，已堪
    置疑，蓋該等不利益結果，乃係行政機關行政程序進行中，有未見完足之文書管
    理所致生，因此，如行政機關認有合法送達之事實，此一事實自應由行政機關負
    責舉證，否則，此等法律上不利益結果，應由行政機關自為承受，非可逕自轉諸
    異議人，使其承擔公權力造成之結果；矧本院經依職權函請原舉發之警察機關函
    覆以：違規時間已久，逾郵局查詢時效無法查詢收執情形，亦無法調閱彩證照片
    等語，有桃園縣警察局九十年五月二十四日桃警交字第五八九六○號函在卷可稽
    ，因此，原舉發通知單究竟有無合法送達於異議人，已無從查考。則依據上述之
    『處理細則』第四十八條第一項規定：「違反道路交通管理事件，除‧‧‧外，
    行為人認為舉發之事實與違規情形相符者，得於接獲通知單後十五日內，親自或
    委託他人持該通知單，不經裁決自動向指定之處所，逕依各該條罰鍰最低額繳納
    結案」，以及裁罰標準表規定以觀，本件異議人如果有所收悉原舉發通知單（書
    ），則尚有陳（申）訴之行政上權益可得行使，於原處分機關尚未為裁決之時間
    內，即得就該舉發之合法正當與否為陳（申）訴之提出或逕行到案以前述裁罰標
    準表之最低罰繳罰結案，此即為前揭條例第八條第二項、『處理細則』第四十八
    條明示宗旨，換言之，就交通裁罰整體程序而言，此為異議人行使其行政上應有
    之陳（申）訴權益，就交通監理行政處理之公平性、一致性言之，亦為行政機關
    自省機制之一環（按：尤以原舉發單記載『附照片』逕行舉發，是否果有採證？
    原處分機關亦未先據查明，逕行依據單一書面舉發裁處，觀之原處分機關於本件
    異議案件提出移送本院之九十年五月十五日(六)00-000-0-0000一號函
    副本請原舉發機關（桃園縣警察局）提供違規通知送達、採證照片一節，足悉原
    處分機關於裁決前並無何自省措施，已無疑問。）；而本件原處分機關之裁決，
    就卷證內容以觀，應屬逕為裁決措施（按：即於收受合法通知後之逾期不為繳納
    ，而後由原處分機關基於職權逕為之裁決）。是異議人所應享有如上繳納最低罰
    額暨為陳述之權益，未行任何自省舉措，亦無給予異議人於裁決前之任何陳述機
    會（按：此即係前揭條例第八條第二項規定，應予以處分之相對人陳述意見機會
    之明文規定，行政程序法第一百零二條規定意旨參照），由於行政機關之漠視文
    書管理，異議人此一行政上陳（申）訴權益，已受剝奪，行政裁量權之行使，則
    屬恣意，非屬法秩序所許（按：私法秩序如此，公法秩序尤應嚴格限縮，蓋人民
    權益之保障乃公權力機關執行公法秩序時，所必要且應優先考慮之事項。），於
    為處分前應踐行程序，顯有未盡，而有瑕疵，於未補正前，該等處分難謂已生效
    力，因之，原處分機關未詳查上述是否確已有合法送達舉發通知書並查明舉發照
    片之情事，已屬明確，逕遽以該條項之最高額裁處罰鍰，顯已剝奪異議人得以行
    使法律規定應有權益，因之，原處分已有違反前述「條例」暨「統一裁罰標準及
    處理細則」規定之精神，顯失處罰之公正性及一致性。蓋本件異議人之與不依規
    定之期限到案者，難認相同，所為處分，即屬過當。再者，雖依道路交通案件處
    理辦法第二十條規定交通法庭認為聲明異議有理由或聲明異議雖無理由而原處分
    不當或違法者，應以裁定將原處分經聲明異議之部分撤銷，並自為裁定。然本件
    裁罰已有如上疵議，基於原處分所據基本事實之舉發通知單，異議人是否確已經
    收悉之前提行政程序，已堪置慮，該行政程序非屬法院得命為補正事項，本件原
    舉發機關是否已就原舉發通知單為合法之送達，未見查明，遽予裁罰，難謂適當
    ，致失公平處遇之虞，造成差別行政處遇，悖於同一事件同一處遇之精神，自有
    未洽。雖異議人所屬車輛之駕駛超速行駛之違規嚴重，亦影響於其他交通參與者
    之權益，誠應責難，然所稱仍難謂非無理由，且原處分並有如上疵議，自難維持
    ，應予撤銷，另諭知由原處分機關依法另為適當之處理，用資適法」等理由，認
    異議有理由，依道路交通案件處理辦法第二十條裁定原處分撤銷。
(四)、且按違反道路交通管理事件統一裁罰標準及處理細則第四十條規定：「違反本條
    例行為之處罰，處罰機關於裁決前，應給予違規行為人陳述之機會」又「違反道
    路交通管理事件之裁決，應就訊問所得之事證、情節，參酌稽查取締人員處理意
    見，依統一裁罰標準表裁處，不得有所枉縱或偏頗」同細則第四十三條亦訂有明
    文。是依上開規定，處罰機關於裁決前，應聽取受處分人之陳述，未能聽取者，
    則構成行政處分之瑕疵，應予撤銷（行政法院五十六年判字第一一０號判例可資
    參照）。經查：受處分人所持並未收受台灣省桃園縣警察局所送達之違規通知單
    之異議理由，經原審函詢舉發機關即桃園縣警察局函覆：因該違規時間已久，逾
    郵局查詢時效無法查詢收執情形，亦無法調閱採證相片，有桃園縣警察局九十年
    五月二十四日桃警交字第五八九六０號函附卷可參（原審卷第一二頁）。則受處
    分人有無收受違規通知單之事實既屬不明，原處分機關亦未詳查，乃依法逕行裁
    決而剝奪受處分人到案陳述意見之機會，尚有未洽。原處分機關雖稱被處分人之
    違規行為依法應處以罰鍰，且違規通知單應由舉發機關桃園縣警察局送達被處分
    人，並陳明將再向桃園縣警察局申請提供送達情形及採證照片云云。惟原處分機
    關於將受處分人之聲明異議狀移送原審法院處理時，即於移送函內說明第二點載
    明：「副本抄送桃園縣警察局交通隊，請就本案違規通知聯送達情形查明並提供
    採證照片逕復台灣板橋地方法院並副知本所，俾憑裁處」等語，並將副本寄送桃
    園縣警察局交通隊（原審卷第一頁）。復經原審法院檢具該函函詢桃園縣警察局
    交通隊而回函函覆如前所述。是舉發機關桃園縣警察局於原審處理時即已盡尋查
    之能事而無法獲致送達證明或採證照片，則於本院處理時亦難期待舉發機關可提
    出相關資料。且由原處分機關前開移送函之說明亦可推知，原處分機關於作成裁
    決時所依憑之根據，並無違規通知單之送達證明及採證照片，而僅係根據違規通
    知單即作成裁決。則本件受處分人有無收受違規通知單之前提事實既屬不明，原
    處分機關逕予裁決，難謂合法。
(五)、綜上，原裁定以受處分人對原處分機關前開裁決聲明異議為有理由，依道路交通
    案件處理辦法第二十條，裁定原處分撤銷，核無不合。抗告人仍執前詞，提起抗
    告，並無理由，應予駁回。
三、據上論結，應依道路交通案件處理辦法第二十六條，刑事訴訟法第四百十二條，
    裁定如主文。
中      華      民      國    九十      年      八      月     三       日
                              臺灣高等法院交通法庭
                                  審判長法  官  吳  啟  民
                                        法  官  林  瑞  斌
                                        法  官  施  俊  堯
右正本證明與原本無異。
不得再抗告。
                                        書記官  顏  志  豪
中      華      民      國    九十      年      八      月     三       日


司法院資訊處製作；財團法人民間司法改革基金會備份。
